臺灣臺北地方法院刑事判決　　　　　　　99年度訴字第1793號
公　訴　人　臺灣臺北地方法院檢察署檢察官
被　　　告　洪清哲
上列被告因違反公司法等案件，經檢察官聲請以簡易判決處刑（
99年度偵字第17460號、99年度偵字第17461號），本院認不宜以
簡易判決處刑，改依通常程序審理，嗣被告於本院準備程序進行
中，就被訴事實為有罪之陳述，經本院告知簡式審判程序意旨，
並聽取公訴人及被告之意見後，本院合議庭裁定由受命法官獨任
依簡式審判程序審理，並判決如下：
    主  文
洪清哲共同公司負責人，公司應收之股款，股東並未實際繳納，
而以申請文件表明收足，處拘役伍拾捌日，如易科罰金，以新臺
幣壹仟元折算壹日，減為拘役貳拾玖日，如易科罰金，以新臺幣
壹仟元折算壹日。緩刑貳年。
    事  實
一、洪清哲與何培基（業經本院另行判決）因欲經營環保能源科
    技事業，於民國96年2月12日設立百威特科技股份有限公司
    （址設臺北市○○區○○路2段131-3號3樓，下稱百威特公
    司），由洪清哲擔任董事長，而為該公司之負責人，且為商
    業會計法所規定之商業負責人；何培基則為該公司股東，並
    委託任職在「英哲企管顧問社」之洪英哲（業經檢察官另案
    起訴，以下逕稱其名），辦理百威特公司資本額新臺幣（下
    同）100萬元之設立登記。詎洪清哲、何培基均明知辦理設
    立登記之百威特公司股東並未實際繳納股款，且設立公司之
    資金尚未到位，因急於設立，竟與洪英哲共同基於公司應收
    之股款，股東並未實際繳納，而以申請文件表明收足，並利
    用不正當方法，致使公司財務報表發生不實結果及使辦理公
    司登記之公務員將前開未實際繳納股款之資本額登記事項，
    登記在其所掌之公文書，而核准百威特公司設立登記之犯意
    聯絡，以向洪英哲短期借款作為驗資資金證明之方式，由洪
    清哲於96年1月30日至合作金庫銀行敦化分行（下稱合作金
    庫敦化分行），開設帳號為0000-000-000000號之百威特公
    司籌備處活期存款帳戶（下稱百威特公司籌備處帳戶），並
    將帳戶之存摺及印章轉交與何培基，何培基再將之轉交與洪
    英哲。洪英哲取得上開存摺後，隨即填寫提、存款單，於96
    年1月31日（聲請簡易判決處刑書附表誤載為95年1月23日）
    交由銀行櫃台辦理資金轉帳手續，自「英哲企管顧問社」所
    使用之相關帳戶轉帳存入100萬元至上開百威特公司籌備處
    帳戶後，旋將存摺帶回影印，作為股款業經股東繳納之存款
    證明，並製作不實之百威特公司存款100萬元之股東繳納現
    金股款明細表、資產負債表及公司設立登記資本額查核報告
    書，再於各項會計報表上蓋用百威特公司大小章，將資本額
    查核報告書工作底稿交與不知情之會計師王麗花簽章，完成
    公司法第7條授權會計師查核簽證資本額之作業後，旋於96
    年2月5日（聲請簡易判決處刑書附表誤載為95年2月1日）自
    百威特公司籌備處帳戶轉出前開100萬元資金至「英哲企管
    顧問社」所使用之相關帳戶內，而未用於百威特公司之經營
    。嗣後洪英哲即依據上開各種報表及會計師查核簽證之「存
    款證明」填製公司設立登記申請書，而持上開存摺影本、不
    實資產負債表及公司設立登記資本額查核報告書等申請文件
    ，表明百威特公司應收股款均已收足，於96年2月9日向主管
    機關即臺北市政府申請設立登記，使該管承辦公務員審查認
    為形式要件均已具備，而將前開未實際繳納股款之資本額登
    記事項，登記在其所掌之公文書，進而於96年2月12日核准
    百威特公司之設立登記，足以生損害於主管機關對於公司管
    理之正確性。
二、案經臺灣臺北地方法院檢察署檢察官自動檢舉偵查後，聲請
    簡易判決處刑，本院認不宜以簡易判決處刑，改依通常程序
    審理。嗣被告於本院準備程序進行中，就被訴事實為有罪之
    陳述，經本院告知簡式審判程序意旨，並聽取公訴人及被告
    之意見後，本院合議庭裁定由受命法官獨任依簡式審判程序
    審理。
    理  由
一、上開事實，業據被告洪清哲、同案被告何培基於偵查中檢察
    事務官詢問時及本院審理時均坦承不諱，並有百威特公司登
    記資料、合作金庫銀行開戶資料、合作金庫銀行各類存款分
    戶交易明細表、合作金庫敦化分行存摺類存款憑條、取款憑
    條、臺北市政府96年2月12日府建商字第09681497010號函、
    百威特公司股東名簿、百威特公司查核報告書、百威特公司
    股東繳納股款明細表、96年1月31日資產負債表、百威特公
    司籌備處帳戶存摺封面及內頁各1份（見臺灣臺北地方法院
    檢察署99年度他字第4498號偵查卷宗第22頁至第34頁）附卷
    可稽。且衡諸公司法第9條第1項規定之立法意旨，乃係基於
    公司資本為公司經濟活動及信用之基礎，故除公司於設立時
    ，於章程應載明公司之資本額，其後如須增資，亦須經嚴格
    之程序，此即資本不變之原則，此外，公司在設立時並應收
    足相當於資本額之現實財產（資本確定原則），且於設立後
    ，以至解散前，亦皆應力求其保有相當於資本之現實財產（
    資本維持原則），則為防止虛設行號，以毫無資產基礎之公
    司從事營業，損害一般債權人，乃有上開公司負責人應確實
    將應收之股款收足，且不得於收足股款後又將股款發還股東
    或任由股東收回之規定，藉以維持公司資本之鞏固。足徵被
    告前開出於任意性之自白與事實相符，堪以採信。本案事證
    明確，被告犯行堪以認定，應依法論科。
二、論罪科刑：
  (一)按公司之申請登記，主管機關僅需形式審查（最高法院96年
    度第5次刑事庭會議決議可資參照)；又按資產負債表乃商業
    會計法第28條第1項第1款所列之財務報表，而商業負責人以
    虛列股本之不正當方法，使公司之資產負債表發生不正確之
    結果，應成立商業會計法第71條第5款之罪，且為刑法第216
    條、第215條行使業務上登載不實文書罪之特別規定，應優
    先適用（最高法院94年度臺上字第7121號判決意旨亦可參照
    ）。被告係百威特公司之登記負責人，屬商業會計法第4條
    所稱之商業負責人。是核被告所為，係犯公司法第9條第1項
    前段公司負責人，公司應收之股款，股東並未實際繳納，而
    以申請文件表明收足之罪、商業會計法第71條第5款之利用
    不正當方法致使財務報表發生不實結果罪及刑法第214條之
    使公務員登載不實罪。
  (二)被告所為上開犯行，與同案被告何培基、另案被告洪英哲間
    ，有犯意聯絡及行為分擔，依刑法第28條規定，為共同正犯
    。同案被告何培基就如事實欄一所示之使公務員登載不實犯
    行部分，與被告洪清哲、另案被告洪英哲間，有犯意聯絡及
    行為分擔，依刑法第28條規定，為共同正犯；就如事實欄一
    所示之股東股款未實際繳納犯行及利用不正當方法致使財務
    報表發生不正確結果犯行部分，同案被告何培基與另案被告
    洪英哲雖均不具商業負責人、公司負責人之身分，惟其等與
    具有該身分之被告洪清哲共同實施犯罪，依刑法第31條第1
    項之規定，亦認係共同正犯。
  (三)被告利用不知情之會計師王麗花簽具百威特公司查核報告書
    並簽證表明股東股款業已繳足，進而遂行如事實欄一所示之
    犯行，為間接正犯。
  (四)又被告明知公司應收之股款，股東並未實際繳納，而以申請
    文件表明收足，使公務員登載於職務上所掌之公文書，足以
    生損害於公眾或他人，所犯公司法第9條第1項之股東股款未
    實際繳納罪、商業會計法第71條第5款之利用不正當方法致
    使財務報表發生不正確結果罪及刑法第214條之使公務員登
    載不實罪，就被告而言，僅有自然行為概念之一行為，且係
    基於一個意思決定為之（即辦理公司設立登記），自應評價
    為一個犯罪行為。又上開三罪之犯罪構成要件並不相同，均
    屬一行為觸犯數罪名之想像競合犯，應依刑法第55條之規定
    ，從較重之公司法第9條第1項之股東股款未實際繳納罪處斷
    （最高法院96年度台上字第6356號判決、96年度第7次刑事
    庭會議決議意旨參照）。
  (五)爰審酌公司法規定公司申請設立或辦理增資時，需經股東繳
    足股款並經驗資認可之意旨，其理由乃透過主管機關之監督
    以保障社會大眾利益及交易安全，若公司設立或增資所需之
    股款資本非由股東繳交，卻係出自貸借所得，則該公司自身
    無異無任何資財可言，自將危害交易安全，是被告為迅速設
    立公司而以上開方式辦理登記，影響國家對於公司行號之監
    督管理，所為當非可取，惟念其並無前科，素行尚可，有臺
    灣高等法院被告前案紀錄表1份存卷可參，犯後坦承犯行，
    態度良好，且尚非藉此從事其他不法犯罪，亦非藉虛設之公
    司，與他人交易往來，尚無重大危害社會經濟秩序之情形，
    惡性尚屬輕微等一切情狀，量處如主文所示之刑，並諭知易
    科罰金之折算標準。
  (六)被告上開犯行之犯罪時間，係在96年4月24日以前，且合於
    中華民國九十六年罪犯減刑條例之減刑條件，爰依該條例第
    2條第1項第3款、第7條之規定，減其宣告刑期至二分之一，
    並依同條例第9條之規定，諭知易科罰金折算標準。
  (七)末查，被告未曾因故意犯罪受有期徒刑以上刑之宣告，有臺
    灣高等法院被告前案紀錄表1份在卷可稽，其因一時失慮，
    偶罹刑典，惟犯後坦承犯行，且捐款2萬元與社會福利機構
    ，以贖罪衍，有捐款收據1張存卷可查，確有悔意，經此偵
    審程序及刑之宣告後，當知所警惕，本院認前開對其所宣告
    之刑以暫不執行為適當，爰併依刑法第74條第1項第1款規定
    ，宣告緩刑2年，以啟自新。
據上論斷，應依刑事訴訟法第452條、第273條之1第1項、第299
條第1項前段，公司法第9條第1項，商業會計法第71條第5款，刑
法第11條前段、第28條、第31條第1項、第214條、第55條、第41
條第1項前段、第74條第1項第1款，刑法施行法第1條之1，中華
民國九十六年罪犯減刑條例第2條第1項第3款、第7條、第9條，
判決如主文。
本案經檢察官楊婉鈺到庭執行職務。
中    華    民    國   100    年    1     月    25    日
                  刑事第十庭  法  官  謝昀璉
上正本證明與原本無異。
如不服本判決應於收受送達後10日內向本院提出上訴書狀，並應
敘述具體理由；其未敘述上訴理由者，應於上訴期間屆滿後20日
內向本院補提理由書（均須按他造當事人之人數附繕本）「切勿
逕送上級法院」。
                              書記官  鄭雅文
中    華    民    國   100    年    1     月    25    日
附錄法條：公司法第9條第1項前段，商業會計法第71條第5款，
          刑法第214條。
公司法第9條
公司應收之股款，股東並未實際繳納，而以申請文件表明收足，
或股東雖已繳納而於登記後將股款發還股東，或任由股東收回者
，公司負責人各處5 年以下有期徒刑、拘役或科或併科新臺幣50
萬元以上250 萬元以下罰金。
有前項情事時，公司負責人應與各該股東連帶賠償公司或第三人
因此所受之損害。
第1 項裁判確定後，由檢察機關通知中央主管機關撤銷或廢止其
登記。但裁判確定前，已為補正或經主管機關限期補正已補正者
，不在此限。
公司之設立或其他登記事項有偽造、變造文書，經裁判確定後，
由檢察機關通知中央主管機關撤銷或廢止其登記。
商業會計法第71條
商業負責人、主辦及經辦會計人員或依法受託代他人處理會計事
務之人員有下列情事之一者，處5 年以下有期徒刑、拘役或科或
併科新臺幣60萬元以下罰金：
一、以明知為不實之事項，而填製會計憑證或記入帳冊。
二、故意使應保存之會計憑證、會計帳簿報表滅失毀損。
三、偽造或變造會計憑證、會計帳簿報表內容或毀損其頁數。
四、故意遺漏會計事項不為記錄，致使財務報表發生不實之結果
    。
五、其他利用不正當方法，致使會計事項或財務報表發生不實之
    結果。
中華民國刑法第214條
（使公務員登載不實罪）
明知為不實之事項，而使公務員登載於職務上所掌之公文書，足
以生損害於公眾或他人者，處3 年以下有期徒刑、拘役或5 百元
以下罰金。